臺灣高等法院臺南分院刑事判決　　　　　九十三年度上更(一)字第三六七號　　Ｇ
　　　上　訴　人
　　　即　被　告　乙　○　○
　　　選任辯護人　葉　清　華
右上訴人因偽證案件，不服臺灣台南地方法院八十九年度訴字第一二五四號中華民國
九十年四月十六日第一審判決（起訴案號：臺灣台南地方法院檢察署八十九年度偵字
第九三四五號），提起上訴，判決後經最高法院第一次發回更審，本院判決如左：
      主      文
原判決撤銷。
乙○○無罪。
      理      由
一、公訴意旨略以：被告乙○○於民國（下同）八十一年四月間某日，明知甲○○有
    以李正斌名義下之玉山銀行股票一百張，與江敏文換取南非寶島鞋業公司（下稱
    南非鞋廠）美金六萬元股權之事實，竟於台灣台南地方法院八十三年度自字五七
    六號自訴人甲○○自訴江敏文詐欺、背信案件時，就案情有重要關係事項，於供
    前具結而虛偽陳述，稱伊不知甲○○與江敏文間，有上開以玉山銀行股票換取南
    非鞋廠股權情事，致法院以其證詞，為該判決部分心證，並因而在同一案件江敏
    文反訴甲○○誣告案中，為甲○○有罪判決。案經甲○○訴請臺灣臺南地方法院
    檢察署檢察官偵辦，因認被告乙○○涉犯刑法第一百六十八條偽證罪嫌云云。
二、按犯罪事實應依證據認定之，無證據不得認定犯罪事實；不能證明被告犯罪者，
    即應諭知無罪之判決，刑事訴訟法第一百五十四條第二項、第三百零一條第一項
    分別定有明文。次按告訴人告訴，係以被告受刑事訴追為目的，是其陳述是否與
    事實相符，仍應調查其他證據以資審認，苟其所為告訴之詞，尚有瑕疵，則在此
    瑕疵未予究明前，即不能遽採為斷罪基礎。又認定不利於被告事實，須依積極證
    據，苟積極證據不足為不利於被告事實之認定時，即應為有利於被告之認定，更
    不必有何有利之證據；再事實之認定，應憑證據，如未能發現相當證據，或證據
    不足以證明，自不能以推測或擬制之方法，為裁判基礎（最高法院五二年台上字
    第一三○○號、六一年台上字第三○九九號、三十年上字第八一六號、四十年台
    上字第八六號判例參照）。
三、本件公訴人認上訴人即被告乙○○（下稱被告）涉犯右揭偽證罪嫌，無非以告發
    人甲○○於偵查中指訴及證人陳鳳英、王仁鴻、吳季玲等三人於偵查中證詞，為
    其主要論據。惟訊據上訴人即被告乙○○固坦承有於右揭時、地，與甲○○、江
    敏文、陳鳳英四人，在台北市師範大學附近餐廳餐敘之事實，然堅決否認有右揭
    偽證犯行，辯稱：伊確實不知告發人甲○○有以玉山銀行股票與江敏文交換南非
    鞋廠股權情事，甲○○關於股權事有說三種版本，第一次說有交給江敏文（互易
    ）、第二次說要買賣、第三次說報遺失了，當時在場的陳鳳英等也不清楚甲○○
    到南非投資鞋廠的事情，伊是鞋廠股東，江敏文拜託伊帶他們去鞋廠看一看，伊
    不知道他們股權轉讓的事情，到南非台銀是要去換錢，伊帶他們去，換錢的事他
    們自己上樓去換的，伊沒有上去等語。
四、經查：
  (一)本件告發人甲○○固主張其有以玉山銀行股票一百張，與江敏文所有南非鞋廠股
    權交換，交換方式係先由其將一百張玉山銀行股票交付江敏文，另江敏文則將其
    欣可化工公司股權移轉予被告，再由被告將南非鞋廠股權移轉予甲○○等情（詳
    偵查卷四九頁、原審卷三四頁）。然此事為被告堅詞否認，即證人江敏文於原審
    亦供稱，其不可能與甲○○有交換南非鞋廠股權情事（詳原審卷卅五頁）。是告
    發人甲○○與江敏文間，有無玉山銀行股票與南非鞋廠股權互易，即有可疑。雖
    甲○○另舉證人陳鳳英、王仁鴻、吳季玲三人為證，以證明被告確悉其與江敏文
    及被告間有三角互易行為云云。惟證人陳鳳英於偵查中僅供稱：其有出售一百張
    玉山銀行股票給予甲○○云云。然同時供稱，其對於甲○○以一百張玉山銀行股
    票與江敏文南非鞋廠股權交換，一無所知等語（詳偵查卷四五頁背面）。職是證
    人陳鳳英雖供陳伊有出售一百張玉山銀行股票給予告發人甲○○，此一供述，尚
    僅能證明甲○○有向陳鳳英買股票一百張之事實而已。無法徒憑陳鳳英出售股票
    一百張給甲○○事實，即遽以推測認定甲○○有以一百張股票與江敏文南非鞋廠
    股權交換。另證人王仁鴻與吳季玲雖也供證稱有與甲○○同至南非參觀證人江敏
    文鞋廠，但其二人於偵查中均供稱不知甲○○與江敏文間股票與股權交換事情，
    僅聽聞甲○○轉述有投資南非鞋廠，但至南非時看到寶島鞋廠，究竟是否他所說
    之鞋廠，伊就不確定，到南非鞋廠有無簽發股權轉讓書，伊等也不知情等語（詳
    偵查卷四六至四七頁）。是告發人甲○○所舉三名證人陳鳳英、王仁鴻及吳季玲
    所供情詞，就告發人甲○○上開主張，伊與江敏文間有玉山銀行股票與南非鞋廠
    股權互易情事部分，尚無法證明。既無法證明甲○○與江敏文間有互易行為，當
    更無法以該三人證詞來證明被告確知甲○○所述上開三角互易行為（含欣可化工
    公司之移轉股權部分）。依此公訴人徒憑甲○○片面轉述其投資情事予證人王仁
    鴻及吳季玲，暨該二名證人有至南非參觀鞋廠，即謂被告已知悉甲○○以玉山股
    票與江敏文南非鞋廠股權交換事實，尚非有據。
  (二)至公訴人以被告為南非鞋廠主要負責人，當日餐敘僅有四人，席間談及所經營鞋
    業公司投資事項，且投資金額匪少，被告豈有不關心！又謂甲○○苟非與江敏文
    有轉讓股權，何以千里迢迢帶數人同赴南非？又稱被告若不知甲○○與江敏文間
    有轉讓股權情事，被告何以會受江敏文之託，帶該三人參觀鞋店及詢問匯率？又
    謂甲○○帶人前去南非鞋廠，若非為該鞋廠股權投資事項，被告焉有不憚其煩，
    帶甲○○及同行之人東奔西跑之理？然綜合公訴人所述各項理由，均係推測之詞
    。蓋(1)餐敘當日甲○○是否有所談與江敏文間股票與股權互易行為，已為在場之
    陳鳳英表示不知情，是否真實，而有可疑，已如上述。(2)至甲○○遠至南非，欲
    作何事乃甲○○個人行為，而被告受江敏文之託協助遠到朋友，情理之常。況甲
    ○○自己千里迢迢至南非亦未要求移轉股權，就回去了等情，亦為被告質疑，公
    訴人遽將此部分臆測為被告已知甲○○與江敏文間互易行為，要屬無稽。又倘甲
    ○○與江敏文間，確有以玉山銀行股票交換南非鞋廠股權情事，何以雙方均未告
    知江敏文所經營之南非鞋廠，俾便立即要求南非鞋廠正式辦理轉讓南非鞋廠股權
    予甲○○？況甲○○既已親自去南非鞋廠，則何以千里迢迢抵達南非，卻未將其
    受轉讓南非鞋廠股權一事，要求書立轉讓文件，併在南非鞋廠辦妥股權移轉手續
    ？凡此不合理情形，亦足令人生疑。
  (三)告發人甲○○雖指其與江敏文洽談股票與股權交換當日，被告有在場聽聞云云。
    但就此部分，在場目擊證人陳鳳英於偵查中亦迭供稱，伊不知道上開股票、股權
    交換之事，伊只聽到甲○○與江敏文談話中提及到過南非而已，但內容什麼伊不
    認得等語（偵查卷第四五頁、四六頁）。又本件甲○○憑以指訴被告偽證及江敏
    文詐欺股票犯行，均以其曾於八十一年四月廿一日前一星期某日，在台北市師大
    附近餐廳，與被告及江敏文洽談議妥以玉山銀行股票與南非鞋廠股權交換一事。
    苟係如此，何以同係在場證人陳鳳英竟迭次，均稱不知甲○○有以玉山銀行股票
    與江敏文南非鞋廠股權交換情事。又按諸經驗法則，如此重大權利變動事項，果
    如甲○○所稱雙方互易，乃至三角交易，為求權益明確，當無衹有口頭約定，而
    未進一步以書面或契約為之，是甲○○所稱，要與交易常態不合，不足採憑！況
    據告發人甲○○稱，聚餐當晚伊即將陳鳳英交付伊玉山銀行股票一百張，每股十
    五元，均交付江敏文。準此以言，甲○○當時交出股票價值高達一百五十萬元，
    如此重大價值股票，豈有不要求江敏文立即書立收據或任何文件，以明權益之理
    。又證人陳鳳英雖稱其出售一百張股票給予甲○○，該筆交易，「股款」約一星
    期即匯入其帳戶（詳偵查卷四六頁）。縱認有此匯款給陳鳳英事實，亦僅能證明
    陳鳳英有出售股票事實，對甲○○所稱本件係以玉山銀行股票與江敏文南非鞋廠
    股權交換之三角交易一情，尚有差距，無法作進一步證明。
  (四)又本件關於甲○○主張其與江敏文間，有關玉山銀行股票與南非鞋廠股權交換係
    三角交易一事，甲○○曾向法院對江敏文提出背信、詐欺自訴，但該自訴歷經三
    審判決，均以甲○○所為主張玉山銀行股票與南非鞋廠股權交換，尚無法證實，
    乃對江敏文為無罪判決確定（即台灣台南地方法院八十三年自字第五七六號、本
    院八十四年上訴字第一三二四號、最高法院八十六年台上字第一號判決，見本院
    上訴卷第二七頁至第二八頁），業經本院上訴審向台灣台南地方法院檢察署調閱
    甲○○自訴江敏文背信、詐欺等案卷，核閱屬實（詳本院上訴卷一四二頁）。甲
    ○○雖主張其有以一百張玉山銀行股票與江敏文南非鞋廠股權交換一節，既經法
    院三審判決確認甲○○無法證明其事，而為江敏文無罪之判決確定，則被告於甲
    ○○遭江敏文反訴誣告案件中供證，其對甲○○與江敏文間是否有以玉山銀行股
    票與南非鞋廠股權交換一事，毫無所知，要難謂虛。又甲○○自訴江敏文始終未
    辦理南非鞋廠股權移轉，而指為詐欺、背信，然所謂未辦理股權移轉，純屬民事
    上契約履行關係，根本不成立詐欺、背信，是江敏文縱被誣告，仍無受刑事處罰
    之危險，難以誣告罪相論，此有最高法院八十九年度台上字第一八四０號判決可
    稽（見本院上訴卷第三五頁）。又無論甲○○自訴江敏文背信及詐欺案件事實，
    經法律上評價為無使江敏文受刑事處分之危險，尚無法據此推認被告即應對甲○
    ○與江敏文間如何互易之行為，必有所知悉。
  (五)再查甲○○所稱其與江敏文以股票與股權交換事宜，係於八十一年四月廿一日一
    週前某日，在台北市師範大學附近餐廳餐敘時所洽談。在場人計有甲○○、江敏
    文、陳鳳英及被告等四人。其中陳鳳英是出售股票予甲○○之人，餐敘時自始至
    終，陳鳳英與被告均同屬在場之人，然陳鳳英亦供稱其不知甲○○與江敏文有股
    票與股權交換，陳鳳英在上開甲○○自訴江敏文背信詐欺案件，其所為不知甲○
    ○與江敏文有股票與股權交換一情，同為法院採為判決基礎，詳載於原審上開背
    信詐欺案件判決正本第三頁（詳偵查卷五頁、第四五頁背面）。惟何以告發人甲
    ○○從未提出告訴指摘陳鳳英偽證，令人費解。如解釋為因被告係南非鞋廠股東
    ，且甲○○一再指稱其本件係以玉山銀行股票與南非鞋廠股權互易，為三角交易
    ，即先由甲○○交付玉山銀行股票一百張給江敏文，再由江敏文交付欣可化工公
    司股權予被告，另由被告以南非鞋廠股權移轉予甲○○等情。因江敏文與被告均
    否認有此三角交易情事，則甲○○如不對被告提出偽證告訴，甲○○所主張三角
    交易即無法成立機會。故甲○○當然堅稱本件交易是上揭三角交易行為，乃可理
    解。反之陳鳳英並無此利害關係，因之甲○○則對陳鳳英同樣在場，同樣對股票
    與股權互易情事，作不知情供述，但卻未為其指為偽證，即可思過半矣！顯見甲
    ○○目的對被告提出偽證告訴，在於要求江敏文與被告履行其所主張三角交易行
    為。甲○○因未證實對被告有三角交易，此際甲○○惟有透過指訴被告在其自訴
    案件中偽證始有翻案之可能。但上開甲○○自訴江敏文詐欺、背信案件，法院卻
    判決江敏文無罪，而判決甲○○犯誣告罪，並非單純以被告之證詞（供稱不知情
    ）為惟一論據，仍同時審酌在場目擊之證人陳鳳英所見所聞之證詞，暨伴同甲○
    ○至南非之證人王仁鴻、吳季玲二人均供稱不知甲○○南非鞋廠股權情事等情（
    詳偵卷第五頁及背面），始諭知江敏文無罪，諭知甲○○犯誣告罪。於此情形，
    顯見甲○○與江敏文縱有股票與股權互易，亦係其二人間所談，外人不得而知。
    此參諸甲○○於原審供稱伊到南非鞋廠辦理股權過戶，不須要其他股東知道（詳
    原審卷卅三頁）。益證甲○○與江敏文股票與股權互易一情，除甲○○與江敏文
    互易當事人外，旁人並無所悉。因此被告於上揭甲○○自訴案件，對法院訊問於
    八十一年四月間，甲○○與江敏文間，有無買股票及南非鞋廠之事？答稱伊不知
    等語，要無偽證可言（詳原審八十三年度自字第五七六號卷一○一頁）。
  (六)末查告發人甲○○經本院迭次傳喚均未到庭，據其前於本院上訴審時之數次供述
    卻改口陳稱：「（你們當天是一面用餐一面談，或是用完餐再談？）我們沒有用
    餐，只是點飲料而已，當時我的玉山銀行股票給江敏文，另外江敏文把欣可化工
    的兩百多萬元給李正斌，股票就是直接過戶給江敏文。」（見本院上訴卷第七二
    頁）；「（你遺失股票有多少？）我遺失股票一百張左右，但我在交易之前就遺
    失的，忘記何時遺失的。」「（當時股價多少錢？）當時還未公開發行。」、「
    （你的股票如何處理？）我的股票報遺失了」等語（見同上卷第七四頁、第八七
    頁）；雖告發人於本院上訴審仍要求被告要移轉南非鞋廠股權云云，但告發人既
    交股票予江敏文，何以江敏文卻將欣可化工之兩百多萬元交給李正斌？與上開三
    角交易情形、金額又均有齟齬不一，且上開股票如何處理，告發人竟嗣又改口陳
    稱早已遺失，且當時股票尚未公開發行，李正斌既取得二百多萬元，何以江敏文
    收受股票後（倘如告發人所言），被告卻要移出股權給告發人？又告發人既稱股
    票已交給江敏文而嗣又報遺失，則甲○○是否有將股票持交江敏文，已有矛盾，
    且使問題複雜化，與其前於偵查中所稱與江敏文如何互易股票、股權之情形不符
    ，莫衷一是，無法查考，自均難採憑。
  (七)綜上所述，甲○○所指其與江敏文及被告三方間，有玉山銀行股票與南非鞋廠股
    權三角交易行為，要屬不能證明。則被告對法院訊問：「八十一年四月間，甲○
    ○與江敏文之間，有無買股票及南非鞋廠之事？答稱我不知」，核與在場之陳鳳
    英相符，當時是否確有談及股票股權互易，良有可疑，即令在場與告發人交易玉
    山股票之陳鳳英均不知悉告發人與江敏文間互易股票股權之事，被告所稱不知情
    即不得謂係於案情有重要關係之事項，虛偽陳述而偽證。公訴意旨遽以一連串臆
    測被告知有股票與股權交換一事，仍未據提出確切證據，顯有未妥。此外，復查
    無其他積極證據足資證明被告確有公訴人所指偽證犯行，被告之犯行，尚屬不能
    證明，自應諭知無罪。
五、原判決疏未詳察，及勾稽種種有利被告事證，即遽予被告論罪科刑，顯有未當。
    被告上訴意旨，據此指摘原判決不當，為有理由，自應由本院將原判決撤銷，另
    諭知被告無罪。
據上論斷，應依刑事訴訟法第三百六十九條第一項前段、第三百六十四條、第三百零
一條第一項前段，判決如主文。
本案經檢察官曾銘芳到庭執行職務。
中    華    民    國      九十四      年      二      月      二        日
                      臺灣高等法院臺南分院刑事第二庭
                                      審判長法官  葉    居    正
                                            法官  高    明    發
                                            法官  莊    俊    華
右正本證明與原本無異。
檢察官如不服本判決應於收受本判決十日內向本院提出上訴書狀。
                                      法院書記官  廖    明    娟
中    華    民    國      九十四      年      二      月      三        日
